臺灣高等法院民事判決　　　　　　　　 96年度上易字第674號
上　訴　人　甲○○
訴訟代理人　王嘉寧律師
被上訴人　　台灣西悠西有限公司
兼法定代理
人　　　　　乙○○
前列二人共同
訴訟代理人　黃靜嘉律師
　　　　　　李孟融律師
上列當事人間求損害賠償事件，上訴人對於中華民國96年6月20
日臺灣臺北地方法院95年度訴字第12552號第一審判決提起上訴
，上訴人並為訴之追加，本院於96年11月27日言詞辯論終結，判
決如下：
    主  文
上訴及追加之訴並該部分假執行之聲請均駁回。
第二審（含追加之訴部分）訴訟費用，由上訴人負擔。
    事實及理由
一、程序部分：
    上訴人甲○○於原審訴請被上訴人台灣西悠西有限公司（以
    下簡稱台灣CUC 公司）、乙○○應連帶給付新台幣（下同）
    132 萬元。原審為上訴人敗訴之判決後，上訴人提起上訴，
    於本院審理中，以於準備程序終結後才收到被上訴人台灣
    CUC 公司提出之「營利事業所得稅結算申報書」及「台北市
    營業人銷售額與稅額申報書（401）」 之各項盈餘資料，經
    上訴人依據該等資料計算，始發現被上訴人應賠償上訴人之
    金額已逾290萬元，爰於言詞辯論期日擴張應受判決事項之
    聲明而為訴之追加，主張被上訴人台灣CUC公司、乙○○應
    連帶給付168萬元連同該部分假執行之聲請，被上訴人則表
    示對上訴人擴張聲明無意見，是上訴人擴張上開聲明，核與
    民事訴訟法第446條第1項、第255條第1項第4款規定相符，
    應予准許，合先敘明。
二、上訴人主張：
  (一)伊與被上訴人乙○○及訴外人即被上訴人乙○○之弟鄭適民
    於民國（下同）92年底共同出資800萬元成立基崴科技有限
    公司（下簡稱基崴公司），其中伊出資為320萬元，即40%股
    權，並負責電腦周邊商品買賣之貿易部門（下稱IPO部門）
    業務，向有獲利。惟伊於94年5月31日離職，被上訴人乙○
    ○於94年8月間在基崴公司營業地址「台北市○○○路○段21
    號9樓」另行設立登記被上訴人台灣CUC公司，並自任負責人
    ，後由基崴公司主要業務對象法商CUC公司於95年6月2日送
    件申請「僑外投資設立公司」，並以4,677,660元買下被上
    訴人乙○○所持95%股權（乙○○原投資1,999,000元），而
    掏空基崴公司IPO部門全部業務及獲利，造成基崴公司損害
    即侵害伊股東權益。依被上訴人台灣CUC公司所提出經會計
    師簽證之報稅資料所示，被上訴人台灣CUC公司自94年7月28
    日開業至當年年底，課稅所得額為 1,045,538元，應納
    256,384元營所稅；95年底課稅所得額為5,085,871元，應納
    1,261,467元營所稅，故95年稅後淨利為3,824,404元，以上
    盈餘合計4,613,558元，此金額相當於基威公司若未被淘空
    業務，應有之當年純獲利（盈餘）金額。上訴人占基威公司
    40%股權，應可受分配款之1,845,423元。另加上被上訴人乙
    ○○於95年6月2日出售台灣CUC公司之淨獲利2,678,660元即
    為基威公司若出售予法商CUC公司應有之價值，上訴人分文
    不能受分配亦受有該金額40%即1,071,464元之損害。總計
    2,916,887元之侵害。爰擴張本件起訴聲明及上訴聲明168萬
    元。爰依公司章程第10條「本公司之盈餘及虧損應按照各股
    東出資多寡為分派標準」、民法第184條及第185條規定，請
    求被上訴人台灣CUC公司及被上訴人乙○○連帶負擔損害賠
    償責任。
  (二)被上訴人乙○○為基崴公司唯一董事而執行業務並代表公司
    ，未經其他股東同意另獨資設立他公司後擔任董事經營相同
    業務，依公司法第108條第1項規定，此等故意行為反於競業
    禁止義務，惟原審判決遽認上揭故意行為尚不能驟謂其具有
    侵害上訴人股東權益之故意存在，上訴人殊難甘服。又法商
    CUC公司在96年3月14日始核准變更登記為被上訴人台灣CUC
    公司之最大股東，原審採信被上訴人抗辯認台灣CUC 公司為
    法商CUC公司出資設立，而認法商CUC公司出於自由意願將原
    與基崴公司間業務交由被上訴人台灣CUC 公司處理，就基崴
    公司未取得訂單與被上訴人台灣CUC 公司取得訂單間難謂有
    相當因果關係，顯為被上訴人誤導時序所致，認定事實嚴重
    錯誤等情。
  (三)並擴張聲明為：(1)被上訴人台灣CUC公司、乙○○應連帶給
    付上訴人1,680,000元（原審訴之聲明及上訴聲明原均為
    1,322,352元），及自起訴狀繕本送達被上訴人翌日起至清
    償日止，按年息5%計算之利息，(2)願供擔保，請准宣告假執
    行。
三、被上訴人則以：
  (一)伊、上訴人與訴外人鄭適民共同出資成立基崴公司後，主要
    業務實際均交由任職經理的上訴人負責，其中基崴公司IPO
    部門負責處理電腦週邊產品貿易業務，僅有一位客戶即訴外
    人法商CUC 公司。該公司因對於電腦周邊設備、零件有相當
    需求，長期透過上訴人乙○○成立的Intermed Asia公司負
    責採購，Intermed Asia公司組織業務變更後即轉由基崴公
    司負責。而上訴人除貿易業務外，另成立新部門，投入大量
    資金、人力發展自有品牌電子產品，惟獲利緩慢致股東間因
    經營方向及資金等問題發生嫌隙，經多次協調仍無共識，上
    訴人遂於94年5月31日離職並帶走基崴公司新產品開發部門8
    位員工、相關產品、商標、合約及電腦中部分客戶及供應商
    資料等，另行成立虹果科技有限公司（下稱虹果公司）。基
    崴公司則因僅餘4名員工及大筆因開發新產品所積欠之債務
    ，自94年5月後幾難營運，股東間亦無意增資，上訴人指稱
    自其離職後，基崴公司遭被上訴人掏空獲利等言，實不足採
    。再者，公司股東之利潤分配應以公司整體營運考量，不能
    只分配單一部門之盈虧，基崴公司如非虧損，股東間不致生
    摩擦，況基崴公司業於95年1月2日起辦理停業，其後並無任
    何獲利，上訴人要求被上訴人賠償其損害，實無理由。被上
    訴人台灣CUC公司，則係被上訴人乙○○因應基崴公司業務
    停擺造成訴外人法商CUC公司電腦周邊貿易業務供應短缺而
    另行設立，雖同以供應法商CUC公司產品需求為主要業務，
    但此乃法商CUC公司考量基崴公司營運狀況所為商業決策，
    何來掠奪基崴公司業務及獲利可言？而台灣CUC公司與基崴
    公司址設同一大樓，並不影響基崴公司登記住所變更，上訴
    人於基崴公司停業前自行設立之虹果公司，亦曾與基崴公司
    暫厝同址，並借用公司資源，凡此均不當然影響基崴公司是
    否存續營運，上訴人以此為由主張被上訴人等侵害其股東權
    益，並無所據，資為抗辯。
  (二)並答辯聲明：(1)上訴及追加之訴並該部分假執行之聲請均駁
    回。(2)如受不利判決，願供擔保請准宣告免為假執行。
四、兩造不爭執事項：（見本院96年11月27日言詞辯論筆錄）
  (一)本件上訴人、被上訴人乙○○與訴外人鄭適民於93年初共同
    出資800 萬元成立基崴公司；上訴人及被上訴人乙○○各出
    資320萬元，持股各40%、鄭適民出資160萬元，持股20%。基
    崴公司設址臺北市○○○路○段21號9樓。
  (二)基崴公司係從事電腦週邊商品及禮品貿易買賣業務，其後因
    業務擴展分為主要二部門，即負責處理電腦週邊產品貿易業
    務之國際採購部門（international purchase office,簡稱
    IPO），及開發自有品牌電子產品之新產品開發部門。
  (三)上訴人原擔任基崴公司經理，於94年5 月31日自基崴公司離
    職。
  (四)被上訴人台灣UC公司係於94年8月3日設立，代表人為被上訴
    人乙○○，公司設址台北市○○○路○段19號9樓。
  (五)原基崴公司IPO部門業務主要來自訴外人法商CUC公司（見原
    審卷第135頁背面、第156頁）。
  (六)法商CUC公司在台業務於94年9月以後即交由台灣CUC公司處
    理，停止向基崴公司下單；基崴公司IPO部門自94年9月以後
    即無其他訂單（見原審卷第127、129頁）。
五、兩造爭執之點：（見本院同上筆錄）
  (一)被上訴人乙○○成立被上訴人台灣CUC公司是否因接收基崴
    公司IPO部門之業務而故意侵害上訴人之股東權益？
  (二)被上訴人台灣CUC公司於94年9月以後是否確有獲利，而應賠
    償上訴人因此損失之盈餘分配？
六、本院之判斷：
  (一)兩造固不爭執原基崴公司IPO部門業務主要來自訴外人法商
    CUC公司，台灣CUC公司自94年9月之後，即完全接收處理法
    商CUC公司在台業務，故基崴公司IPO部門自此之後並無其他
    訂單等情，惟查訴外人法商CUC公司於94年7月間曾去函被上
    訴人乙○○，建議由其設立登記1新公司，以辦理該公司在
    台採購電腦週邊商品業務等情，業據被上訴人乙○○提出上
    訴人不爭執真正之法商CUC公司信函為證（見原審卷第48、4
    9頁），而依上訴人提出之被上訴人台灣CUC公司基本資料查
    詢表記載（見原審卷第124頁），法商CUC公司乃被上訴人台
    灣CUC公司之最大股東，上訴人於原審亦自陳法商CUC公司於
    94年4月間曾有意在台灣設立分公司而欲購買基崴公司股權
    ，但因不確定基崴公司相關股東願出多少價金出售股權或增
    資而告暫緩等語（見原審卷第66頁背面），綜上以觀，被上
    訴人抗辯台灣CUC公司為基崴公司IPO部門主要客戶即訴外人
    法商CUC公司所出資設立一節，堪以採信。而被上訴人台灣
    CUC公司既為法商CUC公司出資設立，法商CUC公司因此將原
    與基崴公司間業務轉交由被上訴人台灣CUC公司處理，實出
    於訴外人法商CUC公司之意願，尚難因此即謂基崴公司未取
    得訂單與被上訴人台灣CUC公司獲得訂單間有何相當因果關
    係。
  (二)又法商CUC公司擬自行在台成立公司，負責該公司在台電腦
    週邊產品採購業務一事，早於基崴公司股東發生糾紛前即已
    表態，而上訴人至遲於94年4月間已有所知悉，亦為上訴人
    於原審所自認（見原審卷66頁背面)。故法商CUC公司委請被
    上訴人設立台灣CUC公司，係出於該公司業務需要及公司政
    策之決定，以自行設立公司方式承作在台業務，要無「故意
    接收」基崴公司IPO業務問題。而上訴人乙○○成立台灣CUC
    公司，係因其與法商CUC負責人嫻熟，受其委託而代為先行
    設立公司；此從被上訴乙○○致法商CUC公司信函表明待外
    資投審獲准即會將相關權利移轉回給法商CUC等情即明（見
    原審卷第48、49頁），是上訴人乙○○受法商CUC公司委託
    設立台灣CUC公司而將該公司在台業務收回自行處理，並無
    任何故意損害上訴人任何權益而有賠償責任可言。
  (三)上訴人與被上訴人乙○○間，因基崴公司營運理念及公司虧
    損等事，於94年4、5月間即多所爭執，股東間醞釀拆夥而無
    心經營，此從原審卷附相關往來信函即可得知；且因基崴公
    司員工陸續離職、債權人不斷催索債務，影響基崴公司正常
    運作致法商CUC公司加速其在台設立公司行動。被上訴人乙
    ○○因與法商CUC公司關係人為多年朋友，因基崴公司無法
    正常營運導致法商CUC可能受到影響，因此同意受委託暫為
    負責人設立公司，惟其就基崴公司（IPO）部分亦未特別停
    頓營運，從94年4月法商CUC擬自行設立公司、94年5月上訴
    人離職、94年7月受委託設立台灣CUC、94年8月台灣CUC公司
    正式成立以來，基崴公司IPO部門仍持續運作，此有出貨文
    件及401報單可稽（見原審卷外放之被證12、第140頁第152
    頁之被證13）；基崴公司客戶法商CUC公司不願將訂單交付
    基崴，為客戶自行決定之事，非被上訴人乙○○之責，被上
    訴人實無任何故意侵害上訴人股東權益行為。
  (四)被上訴人乙○○雖於原基崴公司登記所在地同址另行設立被
    上訴人台灣CUC公司，並擔任該公司負責人，且更改原基崴
    公司之房屋租賃契約為被上訴人台灣CUC公司，然現行公司
    法並未禁止一人同時擔任一家以上公司之股東，僅針對執行
    業務之股東設有競業禁止之相關規定，是僅以被上訴人乙○
    ○另行成立台灣CUC公司從事相同類型業務，並擔任該公司
    負責人一節，尚不能驟謂其具有侵害上訴人股東權益之故意
    存在。且將公司設於同址、或變更房屋租賃契約承租人名義
    ，亦與不當移轉公司資產未合，此觀上訴人不爭執其於基崴
    公司停業前自行設立之虹果公司，亦曾與基崴公司暫厝同址
    即明。此外，上訴人也未能提出其他證據證明被上訴人乙○
    ○有將基崴公司資產不當移轉至台灣CUC公司名下之違法事
    實，因此，上訴人以上開情節主張被上訴人乙○○設立被上
    訴人台灣CUC公司之行為係故意侵害其股東權益云云，亦屬
    無據。
  (五)公司法第108條第3項固規定有限公司董事為自己或他人為與
    公司同類業務之行為，應對全體股東說明其行為之重要內容
    ，並經三分之二以上股東同意。並經三分之二以上股東同意
    。有限公司董事違反公司法第108條第3項規定時，依同條第
    4項準用公司法第54條第3項規定，其他股東得以過半數之決
    議，將其為自己或他人所為行為之所得，作為公司之所得。
    果被上訴人乙○○有違反公司法103條第3項競業禁止規定，
    依同法第54條第3項準用情形，亦係由基崴公司依法定程序
    經股東多數決行使歸入權，並非個別股東就其分配盈餘請求
    賠償，上訴人因未能取得股東過半數決議行使歸入權，遂以
    故意侵權主張其股東權益受損，尚無足取。
  (六)被上訴人台灣CUC公司自94年8月設立以來，94年度及95年度
    確有盈餘，有被上訴人所經會計師簽證之營業稅申報資料為
    憑（見本院卷第47頁至第69頁），且為兩造所不爭執，堪信
    為真實。惟因被上訴人台灣CUC公司並無任何故意過失侵害
    上訴人權益行為，已如前述；且台灣CUC公司之獲利，與上
    訴人在基崴公司的股東權益間並無任何因果關係，上訴人請
    求被上訴人連帶負擔賠償責任，委無足採。
  (七)基崴公司94年虧損約507萬元（見原審卷第44頁），台灣CUC
    公司94年縱有盈餘104萬餘元，累計入基崴公司帳目仍屬虧
    損，基崴公司IPO部門即使接續接受法商CUC公司訂單，因公
    司其他虧損過多，如新產品開發部門的成本及債務、公司的
    人事費用、設備支出及攤提、前期虧損等都必須依會計原則
    列入計算，基崴公司股東亦無法因此有何盈餘可得分派，更
    何況法商CUC公司未必願將訂單給基崴公司；而基崴公司於
    95年即辦理停業，則上訴人主張其股東權益受到損害，亦未
    能並無證據以明其說。更遑論有限公司股東因對公司財產無
    直接支配處分之權利，即便公司受有任何損害，亦不得按其
    出資比例直接就公司之損害請求賠償，從而上訴人之請求亦
    屬無據。
七、綜上所述，上訴人未能證明被上訴人乙○○或台灣CUC公司
    有何故意或過失行為侵害其在基崴公司之股東權益；且未能
    舉證證明其究竟受有何損害；亦未能就被上訴人之行為與其
    損害間之因果關係提出證明；從而上訴人依侵權行為規定主
    張被上訴人應負連帶賠償損害責任，為不足採，被上訴人抗
    辯則屬可信。上訴意旨猶執陳詞指摘原判決此部分不當，求
    予廢棄改判，為無理由，應予駁回。又上訴人於本院擴張應
    受判決事項之聲明而為訴之追加部分，亦屬無據，是其追加
    之訴並該部分假執行之聲請亦均無理由，應併予駁回。
八、本件事證已臻明確，兩造其餘攻擊防禦方法及所提證據，經
    本院審酌後於判決之結果不生影響，不再逐一論述，附此敘
    明。
九、據上論結，本件上訴及追加之訴均為無理由，依民事訴訟法
    第449條第1項、第78條，判決如主文。
中　　華　　民　　國　　96　　年　　12　　月　　4 　　日
                    民事第五庭
                        審判長 法　官 魏麗娟
　　　　　　　　　　　　　　   法　官 蔡芳齡
　　　　　　　　　　　　　   　法　官 梁宏哲
正本係照原本作成。
如不服本判決，應於收受送達後20日內向本院提出上訴書狀，其
未表明上訴理由者，應於提出上訴後20日內向本院補提理由書狀
（均須按他造當事人之人數附繕本）上訴時應提出委任律師或具
有律師資格之人之委任狀；委任有律師資格者，另應附具律師資
格證書及釋明委任人與受任人有民事訴訟法第466條之1第1項但
書或第2項（詳附註）所定關係之釋明文書影本。
中　　華　　民　　國　　96　　年　　12　　月　　5 　　日
　　　　　　　　　　　　 　　　書記官 廖麗蓮
附註：
民事訴訟法第466條之1（第1項、第2項）：
對於第二審判決上訴，上訴人應委任律師為訴訟代理人。但上訴
人或其他法定代理人具有律師資格者，不在此限。
上訴人之配偶、三親等內之血親、二親等內之姻親，或上訴人為
法人、中央或地方機關時，其所屬專任人員具有律師資格並經法
院認為適當者，亦得為第三審訴訟代理人。
